【裁判字號】    99,重訴,905
【裁判日期】    991230
【裁判案由】    確認優先購買權存在
【裁判全文】
臺灣臺北地方法院民事判決             99年度重訴字第905號
原      告  王彩雲
訴訟代理人  孫大龍律師
            林秉欣律師
被      告  姚文幹
            姚蕭月雲
            蕭招治
前列三人共同
訴訟代理人  蕭琪男律師
被      告  陳敏男
訴訟代理人  馬中俐律師
參  加  人  國瑋開發股份有限公司
法定代理人  賴義霖
訴訟代理人  蘇清文律師
            溫思廣律師
            羅興章律師
受告知人    蕭志雄
            許慶壹
            陳麗珠
前列二人共同
訴訟代理人  葉海萍律師
上列當事人間確認優先購買權存在事件，本院於民國九十九年十
二月九日言詞辯論終結，判決如下：
    主  文
原告之訴駁回。
訴訟費用由原告負擔。
    事實及理由
壹、程序部分：
一、按訴訟送達後，原告不得將原訴變更或追加他訴，按請求之
    基礎事實同一者，不在此限，民事訴訟法第255條第1項第2
    款定有明文。本件原告原起訴聲明為：(一)確認原告就被告所
    有坐落臺北縣板橋市○○段29、29-1地號土地如附表一、二
    所示之應有部分之優先承購權存在。(二)被告應按其出售前項
    土地之應有部分予訴外人國瑋開發股份有限公司（下稱國瑋
    公司）之同一條件，與原告訂立土地買賣契約，並於原告履
    行契約義務同時，將前項土地之應有部分移轉登記予原告等
    ；嗣於訴狀送達被告後，變更聲明為：(一)確認原告就被告所
    有坐落臺北縣板橋市○○段29、29-1地號土地如附表一、二
    所示之應有部分之優先承購權存在。(二)被告姚文幹應按其與
    參加人國瑋公司簽訂如附件一所示不動產買賣契約之同一條
    件，與原告訂立土地買賣契約，將其所有如附件一所示土地
    之應有部分出售予原告，並應上開土地之應有部分移轉登記
    及交付予原告。(三)被告姚蕭月雲應按其與參加人國瑋公司簽
    訂如附件二所示不動產買賣契約之同一條件，與原告訂立土
    地買賣契約，將其所有如附件一、二所示土地之應有部分出
    售予原告，並應上開土地之應有部分移轉登記及交付予原告
    。(四)被告蕭招治應按其與參加人國瑋公司簽訂如附件三所示
    不動產買賣契約之同一條件，與原告訂立土地買賣契約，將
    其所有如附件一、二所示土地之應有部分出售予原告，並應
    上開土地之應有部分移轉登記及交付予原告。(五)被告陳敏男
    應按其與參加人國瑋公司簽訂如附件四所示不動產買賣契約
    之同一條件，與原告訂立土地買賣契約，將其所有如附件一
    、二所示土地之應有部分出售予原告，並應上開土地之應有
    部分移轉登記及交付予原告等。核原告前揭變更之訴其基礎
    事實同一，依前揭說明，應予准許，首先敘明。
二、就兩造之訴訟有法律上利害關係之第三人，為輔助一造起見
    ，於該訴訟繫屬中得為參加，民事訴訟法第58條第1項定有
    明文。又所謂「法律上利害關係」，係指兩造裁判之效力依
    法及於該第三人或兩造裁判效力雖不及之，但參加人之法律
    上地位，將因當事人一造之敗訴，依該判決之內容（包括法
    院就訴訟標的之判斷，及判決理由中對某事實或法律關係存
    否之判斷）直接或間接受有不利益，反之，若該當事人勝訴
    ，即可免受此不利益者而言。經查，原告提起本件訴訟，無
    非主張其對被告與參加人國瑋公司所簽訂之系爭土地買賣契
    約為基礎事實，本件訴訟之勝敗將影響被告與國瑋公司簽訂
    買賣契約之債務履行請求，參加人國瑋公司就本件自屬有法
    律上利害關係，其為輔助被告聲明參加訴訟，核其所為訴訟
    參加，並無不合，應予准許。
三、按民事訴訟法第247條所謂即受確認判決之法律上利益，係
    指因法律關係之存否不明確，致原告在私法上之地位有受侵
    害之危險，而此項危險得以對於被告之確認判決除去者而言
    ，最高法院42年台上字第1031號判例，經查，原告主張其對
    被告出售其等之系爭土地應有部分有優先購買權存在，為被
    告所否認。是兩造間就系爭優先購買權是否存在，將致原告
    私法上地位有受侵害之危險，且此項不明確得以確認判決予
    以排除，是原告提起本件訴訟，應有確認利益。
四、本件被告陳敏男經合法通知，未於言詞辯論期日到場，核無
    民事訴訟法第386條所列各款情形，爰依原告之聲請，由其
    一造辯論而為判決。
貳、實體部分：
一、原告起訴主張：兩造同為坐落臺北縣板橋市○○段29、29-1
    地號土地（下稱系爭土地）之共有人，被告之應有部分如附
    表一、二所示。原告於民國99年3月下旬得知被告將其系爭
    土地之應有部分出售予參加人國瑋公司，原告為系爭土地之
    共有人，依土地法第34條之1之規定，有權依同一價格優先
    承購被告之應有部分。故原告於99年3月26日寄發土城青雲
    郵局第105號存證信函予被告之代理人即被告姚文幹，表示
    於文到一週內告知系爭土地之買賣價額，以利原告依法行使
    優先承購權。詎姚文幹收受該存證信函後，雖向其表示其等
    雖已出售系爭土地之應有部分予第三人，惟拒不提出該土地
    買賣契約，致使原告無從行使優先承購權。為解決系爭土地
    優先承購權之爭端，原告遂於99年4月29日向臺灣板橋地方
    法院提出調解之聲請，被告於同年6月7日調解程序中，當場
    表示於99年3月4日與國瑋公司簽訂土地買賣契約，將系爭土
    地，以每坪新臺幣（下同）53萬元之價格出售予國瑋公司，
    並抗辯原告已放棄優先承購權云云。然被告既於99年3月4日
    始與國瑋公司簽訂土地買賣契約，且未通知原告，原告復於
    99年6月18日再寄發台北法院郵局第310號存證信函予被告，
    行使優先承購權，被告竟仍置之不理，為此，提起本件訴訟
    。並聲明：(一)確認原告就被告所有坐落臺北縣板橋市○○段
    29、29-1地號土地如附表一、二所示之應有部分之優先承購
    權存在。(二)被告姚文幹應按其與參加人國瑋公司簽訂如附件
    一所示不動產買賣契約之同一條件，與原告訂立土地買賣契
    約，將其所有如附件一所示土地之應有部分出售予原告，並
    應上開土地之應有部分移轉登記及交付予原告。(三)被告姚蕭
    月雲應按其與參加人國瑋公司簽訂如附件二所示不動產買賣
    契約之同一條件，與原告訂立土地買賣契約，將其所有如附
    件一、二所示土地之應有部分出售予原告，並應上開土地之
    應有部分移轉登記及交付予原告。(四)被告蕭招治應按其與參
    加人國瑋公司簽訂如附件三所示不動產買賣契約之同一條件
    ，與原告訂立土地買賣契約，將其所有如附件一、二所示土
    地之應有部分出售予原告，並應上開土地之應有部分移轉登
    記及交付予原告。(五)被告陳敏男應按其與參加人國瑋公司簽
    訂如附件四所示不動產買賣契約之同一條件，與原告訂立土
    地買賣契約，將其所有如附件一、二所示土地之應有部分出
    售予原告，並應上開土地之應有部分移轉登記及交付予原告
    等。
二、被告均以：其等對於與國瑋公司簽訂系爭土地買賣契約一事
    並不爭執，惟系爭買賣契約於98年12月15日經其等與國瑋公
    司以每坪53萬元達成合意，買賣契約即已成立，並於99年2
    月5日以台北74支局第12號存證信函通知原告於99年2月16日
    前行使土地法第34條之1第4項之優先購買權，惟原告遲至99
    年2月24日始以台北法院郵局97號存證信函回覆意見，除已
    逾前揭函覆時間，復僅願以42萬元購買被告之系爭土地應有
    部分，依法難認願以同一價格，承買系爭土地，堪認被告拒
    絕以同一條件優先購買被告之系爭土地等語抗辯之。聲明：
    駁回原告之訴。
三、參加人則以：被告確於99年2月5日即以每坪53萬元出售系爭
    土地之情事，通知共有人之原告行使系爭土地之優先承買權
    ，依法並無需提出買賣契約為通知之內容。被告固於99年3
    月4日與參加人簽訂不動產買賣契約書，然該契約書之簽訂
    與買賣契約成立日無涉，原告既未表示同意以53萬元購買被
    告對系爭土地之應有部分，應認已放棄該優先承買之權利等
    語輔助被告。
四、兩造不爭執之事實：
    兩造為系爭土地之共有人，業據提出系爭土地之土地登記謄
    本在卷為證，堪信為真實。
五、得心證之理由：
    本件原告主張被告未合法通知其行使土地法第34條之1第4項
    之優先承購權，是請求確認其對被告出售之系爭土地應有部
    分有優先承買權，且願以同一條件承買之等語，為被告所否
    認，並以前詞抗辯之。審酌如下：
  (一)首按，共有人出賣其應有部分時，他共有人得以同一價格共
    同或單獨優先承購，土地法第34條之1第4項固有明文。惟按
    ，當事人就標的物及其價金互相同意時，買賣契約即為成立
    ；又當事人對於必要之點，意思一致，而對於非必要之點，
    未經表示意思者，推定其契約為成立，關於該非必要之點，
    當事人意思不一致時，法院應依其事件之性質定之。又買賣
    契約為諾成契約，一經當事人就標的物及其價金互相同意，
    買賣契約即為成立，民法第345條第2項、第153條及最高法
    院20年上字第2202號判例可資參照。
  (二)查被告於98年12月15日出售其系爭土地之應有部分予參加人
    國瑋公司，約定每坪以53萬元出售之一節，業據提出會議記
    錄在卷為憑（詳本院卷第52頁）；嗣被告姚文幹於99年2月5
    日以台北郵局74支局存證信函第12號通知原告：…吾夫婦及
    蕭招治、陳敏男等四人在該地區○○段29及29-1地號土地貳
    佰餘坪土地，擬調整售價為每坪新臺幣伍拾參萬元正，總價
    款壹億零陸佰萬元正…等語，此有該存證信函附卷為憑（詳
    本院卷第53頁），依前揭法條及判例之說明，被告與參加人
    國瑋公司間就被告系爭土地應有部分之不動產買賣契約應於
    98年12月15日兩造就購買標的物及買賣價金互為同意後，即
    已成立。被告並依該同意之內容，以存證信函通知原告以同
    一價格承買，應認已踐行土地法第34條之1第4項之通知義務
    。至於被告與國瑋公司於99年3月4日簽訂如附件所示之不動
    產買賣契約書，並未改變前揭買賣標的物及價金等主要之點
    ，自難認其等之買賣契約迄至99年3月4日始成立。
  (三)再查，不動產買賣之債權契約並非要式契約，縱被告與國瑋
    公司未書立98年12月15日之會議記錄或簽訂99年3月4日之買
    賣契約書，其等對於系爭不動產之債權契約亦於對購買標的
    物及價金互為同意時即成立，已如前述；再者，互核被告通
    知原告之前揭存證信函與附件所示之不動產契約，其中重要
    之點如價金、地上物之處理、稅金等均屬相符，如被告未與
    國瑋公司於99年2月5日前即成立買賣契約，如何以該等條件
    通知原告優先承買？是原告主張該會議記錄為被告臨訟製作
    ，並認系爭不動產買賣契約迄至99年3月4日始成立云云，不
    足採信。又土地法第34條之1第4項通知義務之踐行程序，並
    未規定一定之遵守程序，法文亦僅規定他共有人得以『同一
    價格』共同或單獨優先承購，且僅具債權性質，並不影響共
    有人出賣其應有部分契約之效力。益徵，該項通知程序以同
    一價格之通知為唯一要件。而本件被告以該同一價格即每坪
    53萬元及總價款通知原告優先承買，應認已善盡通知程序，
    已如前述。縱其等事後與國瑋公司簽約之金額，總價額為1
    億零613萬5680元，有附件之買賣契約為證，惟被告之存證
    信函通知同一價格總價為1億零600萬元，反而少於國瑋公司
    給付之金額，顯見被告並未阻礙原告優先承買權之行使，是
    原告主張被告未依法通知其行使優先承買權云云，亦無足採
    。
  (四)至於原告於99年2月6日收受前揭存證信函後，以台北法院郵
    局第97號存證信函，函覆被告姚文幹、蕭招治、陳敏男及姚
    蕭月雲等人，其等曾於97年2月2日通知其是否願以每坪42萬
    元之價格，承買其等之土地，其業於97年2月19日函覆同意
    ；98年8月11日復以台北體育場郵局第1476號存證信函，通
    知其以每坪48萬元出售其等系爭土地，惟其以系爭土地買賣
    契約業已成立，應早日簽約；另以接獲前揭99年2月5日之存
    證信函，以該函買賣價金調高為每坪53萬元，認被告無理等
    語，有該存證信函在卷為憑（詳本院卷63頁以下）。依前揭
    存證信函內容可知，原告收受前揭被告通知函後，以被告調
    高系爭土地出賣金額為每坪53萬元為由，認屬無理，而不同
    意被告通知之價格，此由信函內容，明白可見；且原告知悉
    被告通知之意旨，包含出賣應有部分及價格等情，此亦不容
    原告混淆視聽。是原告復以被告之該存證信函未提及出售其
    等應有部分之土地，且其未表示拒絕或放棄行使優先承購權
    云云，洵無足採。
六、綜上，被告對於出賣其所有系爭如附表一、二之應有部分，
    以每坪53萬元出賣予國瑋公司之同一價格通知原告優先承買
    ，原告復不同意該項價格，主張應以每坪42萬元購買之，應
    認被告已合法踐行通知義務，而原告不同意以通知之同一價
    格承買之。從而，原告主張依土地法第34條之1第4項之規定
    ，訴請：(一)確認原告就被告所有坐落臺北縣板橋市○○段29
    、29-1地號土地如附表一、二所示之應有部分之優先承購權
    存在。(二)被告姚文幹應按其與參加人國瑋公司簽訂如附件一
    所示不動產買賣契約之同一條件，與原告訂立土地買賣契約
    ，將其所有如附件一所示土地之應有部分出售予原告，並應
    上開土地之應有部分移轉登記及交付予原告。(三)被告姚蕭月
    雲應按其與參加人國瑋公司簽訂如附件二所示不動產買賣契
    約之同一條件，與原告訂立土地買賣契約，將其所有如附件
    一、二所示土地之應有部分出售予原告，並應上開土地之應
    有部分移轉登記及交付予原告。(四)被告蕭招治應按其與參加
    人國瑋公司簽訂如附件三所示不動產買賣契約之同一條件，
    與原告訂立土地買賣契約，將其所有如附件一、二所示土地
    之應有部分出售予原告，並應上開土地之應有部分移轉登記
    及交付予原告。(五)被告陳敏男應按其與參加人國瑋公司簽訂
    如附件四所示不動產買賣契約之同一條件，與原告訂立土地
    買賣契約，將其所有如附件一、二所示土地之應有部分出售
    予原告，並應上開土地之應有部分移轉登記及交付予原告，
    為無理由，應予駁回。
七、本件判決之基礎已臻明確，兩造其餘攻擊防禦方法及舉證，
    經審酌後核與判決無影響，爰不另一一論述，併此敘明。
八、結論：本件原告之訴為無理由，爰依民事訴訟法第385條第1
    項前段、第78條判決如主文。
中    華    民    國    99    年    12    月    30    日
                  民事第五庭  法  官  洪純莉
以上正本係照原本作成。
如對本判決上訴，須於判決送達後20日內向本院提出上訴狀。如
委任律師提起上訴者，應一併繳納上訴審裁判費。
中    華    民    國    99    年    12    月    30    日
                              書記官  邱美嫆

司法院資訊處製作；財團法人民間司法改革基金會備份。
